【裁判字號】    97,審易,95
【裁判日期】    970606
【裁判案由】    傷害
【裁判全文】
臺灣高雄地方法院刑事判決              97年度審易字第95號
公  訴  人  臺灣高雄地方法院檢察署檢察官
被      告  乙○○
            丙○○
上列被告等因傷害等案件，經檢察官聲請以簡易判決處刑（95年
度偵字第9220號、第7077號），本院認不應以簡易判決處刑，改
依通常程序審理，判決如下：
    主  文
丙○○犯公然侮辱罪，處罰金新臺幣肆仟元，減為罰金新臺幣貳
仟元，如易服勞役，以新臺幣壹仟元折算壹日。其餘被訴傷害部
分無罪。
乙○○無罪。
    事  實
一、丙○○係黃貞雄之女，甲○○則係黃貞雄之配偶（即丙○○
    之繼母），2 人間具有家庭暴力防治法第3 條第3 款所定之
    家庭成員關係。緣黃貞雄於民國95年1 月間，因病至位在高
    雄市苓雅區○○○路162 號之「阮綜合醫院」住院接受治療
    。於黃貞雄住院期間，丙○○與甲○○均會至上開醫院探視
    黃貞雄，嗣於95年1 月13日下午3 時30分許，丙○○與甲○○均在該醫院內探視黃貞雄時，2 人因故發生爭執，詎丙○○竟基於公然侮辱他人之犯意，在上開醫院之不特定人得出
    入之病房內，以「瘋女人（台語）」一語辱罵甲○○，足以
    貶損甲○○之名譽。嗣經甲○○報警查悉上情。
二、案經甲○○訴由高雄市政府警察局苓雅分局移送臺灣高雄地
    方法院檢察署檢察官偵查後，聲請以簡易判決處刑。
    理  由
壹、有罪部分
一、前揭犯罪事實，業據被告丙○○於本院審理中坦承不諱，核
    與告訴人甲○○於本院審理中之證述情節相符（見本院卷第
    61頁），則被告丙○○前開自白顯與事實相符，堪以採信，
    本件事證明確，被告丙○○前揭犯行，堪可認定。
二、按行為後法律有變更者，適用行為時之法律。但行為後之法
    律有利於行為人者，適用最有利於行為人之法律，刑法第2
    條第1 項定有明文。查被告丙○○行為後，刑法業於95年7
    月1 日修正公布施行，比較修正前、後之刑法第33條第5 款
    規定，刑法分則中關於有罰金刑之規定者，在修法前最低度
    之法定刑係銀元1 元即新臺幣3 元，而在修法後則係新臺幣
    1000元，修正後之規定較不利於行為人，是若行為人所犯罪
    行之法定刑有罰金刑者，即應依行為人行為時即修正前之規
    定處斷。本件被告丙○○所犯刑法第309 條第1 項之罪，其
    法定刑中有罰金刑，揆諸上開說明，自應適用修正前之刑法
    第33條第5 款規定，定其罰金刑之最低度刑。至亦於95年7
    月1 日施行之刑法施行法第1 條之1 之規定，僅係規範如何
    將刑法分則罰金刑之單位由「銀元」轉換為「新臺幣元」，
    未就各該分則之實際內涵加以變更，尚不生新舊法比較之問
    題，是應依現行、有效之刑法施行法第1 條之1 此一裁判時
    法，取代罰金罰鍰提高標準條例第1 條前段規定，提高上開
    規定之最高度罰金刑。次按，家庭暴力防治法所稱之家庭暴
    力，指家庭成員間實施身體或精神上不法侵害之行為，該法
    所謂家庭暴力罪者，則指家庭成員間故意實施家庭暴力行為
    而成立其他法律所規定之犯罪，家庭暴力防治法第2 條第1
    款、第2 款分別著有明文。本件被告丙○○與告訴人有家庭
    暴力防治法第3 條第3 款之家庭成員關係，且被告丙○○公
    然侮辱告訴人，已屬家庭成員間實施精神上不法侵害之行為
    ，並構成刑法上之公然侮辱罪，惟因家庭暴力防治法之上開
    規定並無罰則之規定，是以應僅依刑法公然侮辱罪之規定予
    以論罪科刑，從而，核被告丙○○所為，係犯刑法第309 條
    第1 項之公然侮辱罪。爰審酌被告丙○○因細故而出言辱罵
    告訴人，足以貶損告訴人於社會上之人格及地位，所為實有
    不該，然念其犯後坦承犯行，態度良好，復參以其犯罪之動
    機、手段、目的、所生損害等一切情狀，量處如主文所示之
    刑，以資懲儆。又被告丙○○犯罪時間於96年4 月24日以前
    ，應依中華民國96年罪犯減刑條例，減其宣告刑2 分之1 如
    主文所示。末按，被告丙○○行為時之刑法第42條第2 項規
    定：「易服勞役以1 元以上3 元以下折算1 日。但勞役期限
    不得逾6 個月」，關於其易服勞役之折算標準，依修正前罰
    金罰鍰提高標準條例第2 條規定（現已刪除），就其原定數
    額提高為100 倍折算1 日，則被告丙○○行為時之易服勞役
    折算標準，應以銀元100 元以上300 元以下折算1 日，經換
    算為新臺幣後，應以新臺幣300 元以上900 元以下折算1 日
    。惟95年7 月1 日修正公布施行之刑法第42條第3 項規定：
    「易服勞役以新臺幣1000元、2000元或3000元折算1 日。但
    勞役期限不得逾1 年」，本件對被告丙○○所科處之罰金刑
    ，不論依新、舊法規定，易服勞役結果均未逾6 個月，是比
    較修正前後之易服勞役折算標準，以修正後之規定，較有利
    於被告，是應適用修正後之刑法第42條第3 項前段規定，諭
    知其易服勞役之折算標準。
貳、無罪部分
一、聲請簡易判決處刑意旨略以：被告乙○○與被告丙○○為兄
    妹關係，與告訴人平日感情不睦，於黃貞雄前開在「阮綜合
    醫院」住院治療期間，乙○○與丙○○2 人因細故與告訴人
    發生口角，2 人竟共同基於傷害之犯意聯絡，於95年1 月3
    日下午4 時30分許，在「阮綜合醫院」加護病房外，共同動
    手毆打告訴人，致告訴人受有左肩胛脅下疼痛、左膝蓋骨下
    瘀血等傷害，因認被告2 人均涉犯刑法犯第277 條第1 項之
    傷害罪嫌。
二、按被告未經審判證明有罪確定前，推定其為無罪；犯罪事實
    ，應依證據認定之，無證據不得認定犯罪事實。又不能證明
    被告犯罪者，應諭知無罪之判決，刑事訴訟法第154 條、第
    301 條第1 項分別定有明文。次按，認定犯罪事實所憑之證
    據，雖不以直接證據為限，間接證據亦包括在內，然而無論
    直接證據或間接證據，其為訴訟上之證明，須於通常一般人
    均不致有所懷疑，而得確信其為真實之程度者，始得據為有
    罪之認定，倘其證明尚未達到此一程度，而有合理之懷疑存
    在時，即難遽採為不利被告之認定，最高法院著有76年臺上
    字第4986號判例可資參照。又依刑事訴訟法第161 條第1 項
    規定，檢察官就被告犯罪事實，應負舉證責任，並指出證明
    之方法。因此，檢察官對於起訴之犯罪事實，應負提出證據
    及說服之實質舉證責任。倘其所提出之證據，不足為被告有
    罪之積極證明，或其指出證明之方法，無從說服法院以形成
    被告有罪之心證，基於無罪推定之原則，自應為被告無罪判
    決之諭知，最高法院亦著有92年臺上字第128 號判例可參。
    末按，告訴人之告訴係以使被告受刑事訴追為目的，是其陳
    述是否與事實相符，仍應調查其他證據以資審認，最高法院
    52年臺上字第1300號判例著有明文。
三、檢察官認被告2 人涉犯前開罪嫌，無非係以告訴人之指訴及
    告訴人於文祐診所就診之診斷證明書等為依據。然訊據被告
    2 人則均堅詞否認有何上開犯行，被告乙○○辯稱：伊未曾
    毆打告訴人等語；被告丙○○則辯稱：伊父親住院過程中，
    伊僅有與告訴人發生爭吵，未曾毆打告訴人等語。經查，依
    告訴人於文祐診所就診之診斷證明書所載（見偵2 卷第8 頁
    ），告訴人於95年1 月間至該診所接受診療時，確經醫師診
    斷發現其受有左肩胛脅下疼痛、左膝蓋骨下瘀血等傷害，然
    造成該等傷害之原因為何，尚無從僅依該診斷證明書為推認
    ；而關於告訴人究係如何受有上開傷害乙節，告訴人固於偵
    訊及本院審理中指證稱：伊於95年1 月3 日下午4 時許，至
    阮綜合醫院探視黃貞雄時，因持有黃貞雄的證件，而遭乙○○、丙○○質疑，結果在該醫院加護病房外，就被丙○○用
    拳頭打伊額頭2 下，伊因而往後仰，導致伊的後腦撞倒牆壁
    ，而當時乙○○則用腳踢伊的左腳膝蓋2 、3 下，嗣於95年
    1 月4 日下午，丙○○又在加護病房內，以手肘關節攻擊伊
    左邊腋下的部位云云（見偵2 卷第4 、5 頁、本院卷第60、
    61頁），然依證人即被告丙○○男友林忠勳於本院審理中所
    述：95年1 月間，伊有因黃貞雄生病住在阮綜合醫院而去探
    視，探視期間，乙○○曾因要向告訴人拿回黃貞雄的健保卡
    乙事，與告訴人發生爭執，而當時丙○○亦有與告訴人口角
    ，但雙方只是對罵而已，並沒有發生肢體上的衝突等語（見
    本院卷第30、31頁），是告訴人前開指訴情節顯與證人林忠
    勳上開證述內容有所歧異，則告訴人上開指訴內容是否確然
    可信，已非無疑；而依上開文祐診所診斷證明書及告訴人於
    文祐診所之病歷資料（見本院卷第15至17頁）顯示，告訴人
    因前揭傷害，分別於95年1 月11日、1 月16日、1 月25日至
    文祐診所就診（至上開診斷證明書中，所載之「於95年1 月
    11日至95年1 月2 日共門診治療3 次」，經比對前揭病歷資
    料，該「95年1 月2 日」之記載，應係「95年1 月25日」之
    誤載），是其因前揭傷害，最早至文祐診所就診之時間，為
    95年1 月11日，此距離其稱遭被告2 人毆打之95年1 月3 日
    、1 月4 日，已有1 星期左右之時間，而衡以常情，一般人
    若遭他人毆打而受有傷害，即令非即刻決定提出告訴，亦會
    儘早至醫療院所就診，以求療癒其傷痛，實無平白拖延數日
    後，方至醫療院所接受治療之理，準此，告訴人所受前開傷
    害，是否確如其所言，係因遭被告2 人毆打導致，更有所疑
    ；又經本院質以告訴人何以未即刻至醫療院所就診，告訴人
    雖證述：伊遭被告2 人毆打受傷後，因為心情複雜，所以沒
    有馬上去驗傷，是等到黃貞雄於95年1 月17日出院後，伊才
    去醫院驗傷云云（見本院卷第60、61頁），然此與上開診斷
    證明書、病歷資料顯示，告訴人曾因上開傷害而於95年1 月
    11日、1 月16日至文祐診所就診乙情，亦有矛盾，益徵告訴
    人所言難以採信；此外，卷內復無其他證據，足以佐證告訴
    人前揭與常情不符及與其他事證歧異之指訴內容為真，自難
    遽為不利於被告2 人之認定。
四、綜上，檢察官認被告2 人涉犯前開傷害犯行所憑之證據，尚
    未達於通常一般之人均不致有所懷疑，而得確信其為真實之
    程度，依刑事訴訟制度「倘有懷疑，即從被告之利益為解釋
    」、「被告應被推定為無罪」之原則，即難為被告2 人不利
    之認定。此外，復查無其他積極之證據，足資認定被告2 人
    有檢察官所指之上開傷害犯行，自屬不能證明被告2 人犯罪
    ，依首開說明，自應就此為被告2 人無罪之諭知。
據上論斷，應依刑事訴訟法第299 條第1 項前段、第301 條第1
項，刑法第2 條第1 項、第309 條第1 項、第42條第3 項前段，
刑法施行法第1 條之1 ，中華民國96年罪犯減刑條例第2 條第1
項第3 款、第7 條，判決如主文。
本案經檢察官鄭益雄到庭執行職務。
中    華    民    國    97    年    6     月    6    日
                  刑事第七庭    法  官  陳君杰
以上正本證明與原本無異。
如不服本判決，應於判決送達後10日內，向本院提出上訴狀。
中    華    民    國    97    年    6     月    6     日
                                書記官  李承悌
附錄本判決論罪之法條：
刑法第309 條
公然侮辱人者，處拘役或300 元以下罰金。
以強暴犯前項之罪者，處1 年以下有期徒刑、拘役或500 元以下
罰金。


司法院資訊處製作；財團法人民間司法改革基金會備份。
